臺灣彰化地方法院民事判決　九十一年訴字第一○二九號
　　原　　　告　　甲○○
　　訴訟代理人　　趙惠如律師
　　複　代理人　　乙○○
　　被　　　告　　丁○○
　　訴訟代理人　　陳建良律師
　　複　代理人　　林永貹律師
上列當事人間請求回復原狀事件，經本院於民國 94 年 6 月 29
日言詞辯論終結，判決如下：
    主      文
原告之訴及假執行之聲請均駁回。
訴訟費用由原告負擔。
    事實及理由
一、按訴狀送達後，原告不得將原訴變更或追加他訴。但被告同
    意、擴張或減縮應受判決事項之聲明者，不在此限。被告於
    訴之變更或追加無異議，而為本案之言詞辯論者，視為同意
    變更或追加。民事訴訟法第 255 條第 1 項第 1 款、第 3
    款、第 2 項分別定有明文。本件起訴狀送達被告後，原告
    於民國 94 年 3 月 2 日具狀，將訴之聲明關於「被告應給
    付原告新臺幣（下同）700,000 元，及自 80 年 1 月 3 日
    起至清償日止，按週年利率 5% 計算之利息。」變更為「被
    告應給付原告 600,000 元，及自 80 年 1 月 3 日起至清
    償日止，按週年利率 5% 計算之利息。」其訴之變更僅屬減
    縮應受判決事項之聲明，並經被告無異議而為本案之言詞辯
    論，應視為被告同意。因此，原告上開訴之變更，於法並無
    不合，應予准許，合先敘明。
二、原告起訴主張：原告於80年1月3日委由被告放貸600,000元
    （下稱系爭現款）予訴外人訇彥魯易（原名丙○○），詎被
    告取得上開現款後，竟以自己之名義貸借予訇彥魯易共計
    100萬元（其中600,000元為原告所有），被告既自始未依原
    告之委託處理事務，而該委託事務又已無法履行，爰基於民
    法債務不履行之法律關係，請求被告負給付不能之損害賠償
    責任。又原告以本件起訴狀繕本送達被告作為解除兩造委任
    契約之意思表示，委任契約既已解除，被告先前所收受之系
    爭現款已無法律上之原因，爰基於民法不當得利之法律關係
    ，請求被告返還不當得利，或終止委任契約，依據民法第
    542條規定請求損害賠償等語。並聲明：(一)被告應給付原告
    600,000元，及自80年1月3日起至清償日止，按週年利率5%
    計算之利息。(二)願供擔保，聲請宣告假執行。
三、被告則以：被告雖曾於80年1月間經由訴外人曾伯丞即曾志
    成之引介，而介紹訇彥魯易向原告借款，惟關於借款之交付
    ，乃原告與訇彥魯易親自於被告處當面為之，原告從不曾委
    託被告代為轉交；又被告於80年1月3日僅接受原告及訴外人
    楊淑梅、陳阿嬌、訇彥魯易之共同委任，代為辦理擔保借款
    之抵押權登記，及其後受託以自己名義代辦本票裁定外，並
    未再受原告其他委託或委任；系爭現款之消費借貸契約，乃
    存在於原告與陳阿嬌及訇彥魯易間，此由陳阿嬌提供二筆土
    地及一筆建物為原告債權設定抵押權，且原告亦於抵押權設
    定契約書上壓印可證，原告稱被告以自己之名義借款予訇彥
    魯易，並非事實；被告另有自行貸予訇彥魯易100萬元，惟
    與本案無關。縱認被告確有受原告委任而收受系爭現款，但
    卻於交付訇彥魯易時，未明示為原告所出借，然不論由原告
    上開抵押權設定契約書之用印，及土地暨建物登記簿謄本之
    記載，均足認原告及楊淑梅方為出借金錢之權利人。再者，
    若被告受託之事務為代理訂定消費借貸契約，卻於訂約金錢
    時未明示代理之意旨，解決方法為依民法第541條第2項之規
    定由被告將所取得之借用物返請求權移轉原告，並無原告主
    張所委託事務已陷於給付不能之情形等語。並聲明：(一)原告
    之訴駁回。(二)願供擔保，聲請免為假執行。
四、原告起訴主張其交付系爭現款予被告，並委任被告以原告名
    義貸予訇彥魯易，惟為被告所否認。是本件之爭點首在於：
    原告有無委任被告貸系爭現款予訇彥魯易？若兩造間之委任
    貸款之關係存在，則原告主張被告給付不能、解除委任契約
    有無理由？
五、經查，訇彥魯易於被告涉嫌詐欺背信案（即本件相同事實之
    刑案部分）證陳：不認識原告，伊是向丁○○借款等語（見
    台灣彰化地方法院檢察署87年度偵字第3883號卷，87年6 月
    23日筆錄）；證人訇彥魯易復於本院審理中結證述：「（八
    十年一月間是否向甲○○或丁○○借款？情形如何？）我是
    向丁○○借款，但我覺得奇怪是為何甲○○對我聲請執行，
    丁○○借我100萬元，先扣利息，實際給我是玖拾貳萬多，
    我並沒有其他的錢向丁○○借，我以我母親房子、土地作擔
    保並開壹佰萬、伍拾萬、伍拾萬的本票供擔保，其中的壹佰
    萬是他要提高我的責任所作的擔保。我在跟丁○○借款時旁
    邊並沒有其他的人，我也不認識甲○○，我不曉得為何我母
    親的不動產之抵押權利人為甲○○。」等語（見本院94年5
    月18日筆錄），是證人訇彥魯易於相關之前案及本案中，均
    陳述伊確有向被告取得款項，且提供土地、經被告辦理以供
    原告設定抵押權擔保，此外復有抵押權設定契約書影本、土
    地登記簿影本附卷可憑；既證人訇彥魯易有向被告取得貸款
    、及原告亦取得抵押權擔保之事實，足見原告主張兩造間有
    貸款之委任契約之事實，應堪認定。
六、證人訇彥魯易雖另證陳：伊不認識原告、借款係被告所交付
    等節；惟衡諸一般金錢放貸之社會交易常情，金主透過介紹
    人貸款予借款人，金主往往與借款人無直接接觸，凡事透過
    介紹人聯繫及交付金錢，金主所重視者，為放款後是否取得
    利息及足額之擔保，至於貸款之對象非金主所關心；借款人
    則重視是否能順利借得款項，至於何人為金主，亦非借款人
    所關心；且介紹人於轉交放貸款項予借款人時，亦未必告知
    金主之姓名，故證人訇彥魯易雖稱伊不認識原告、借款係被
    告所交付等語，尚與社會金錢借貸之交易常情無違，不能執
    為原告未貸予金錢之認定。
七、再查，依訇彥魯易之前揭證詞，亦知其自始僅由被告處貸得
    一筆100萬元款項，此外並無再從被告處貸得其他款項；則
    被告所辯：自己另有貸予訇彥魯易100萬元一節，已與證人
    證詞不合；且被告持證人訇彥魯易所交付、已向台中地方法
    院聲請裁定准許強制執行，卻又將該本票交予原告，致原告
    亦持向台中地方法院再次聲請裁定准許強制執行等情，為被
    告所不爭執，並經臺灣臺中地方法院豐簡字第125號確認支
    票債權不存在事件之判決所是認，並經本院調閱該卷經核無
    訛，足見本票所擔保之債權僅有一筆，若被告另自己貸款予
    訇彥魯易、對訇彥魯易享有債權，自應有其他之本票擔保，
    而不致將已聲請執行裁定之本票，再交予原告。是被告所辯
    其未受原告委任貸款予訇彥魯易，僅受原告委任代為辦理擔
    保借款之抵押權登記及本票裁定，其另有自己貸款予訇彥魯
    易等情，核與證人證詞不符，亦與常情有悖，尚難採取。
八、原告雖另以：原告委任被告貸款予訇彥魯易，被告須以原告
    名義放款，否則有違委任契約，且被告現已無法履行，故主
    張解除契約及請求被告返還系爭現款。惟查，被告於放款時
    ，同時為原告取得由訇彥魯易提供之土地、經設定抵押權以
    供原告擔保，原告與訇彥魯易間並定有抵押權設定契約書，
    均如前述，則被告交款予訇彥魯易，自可認以原告之名義放
    款；況原告亦未能舉證依委任契約，被告於交付系爭現款予
    訇彥魯易時，須告知原告之姓名，始符合約定；是原告主張
    被告以自己之名義放款，已難採取。又按，受任人以自己之
    名義，為委任人取得之權利，應移轉於委任人，民法第541
    條第二項定有明文，是縱然被告於交付系爭現款時，未明示
    代理原告之意旨，亦可由被告將所取得之借用物返請求權移
    轉予原告，亦無原告主張所委託事務已陷於給付不能之情形
    或其他違反委任本旨之情事。原告主張解除委任契約，並無
    足取。
九、綜上，原告核無解除委任契約之事由或被告有違反委任本旨
    之情事，其主張解除委任契約，被告先前所收受之系爭現款
    為無法律上之原因，基於不當得利之法律關係，或依民法第
    542條損害賠償之規定，請求被告給付原告600,000元，及自
    80 年1月3日起至清償日止，按週年利率5%計算之利息，為
    無理由，應予駁回。
十、原告之訴既經駁回，其假執行之聲請，即失所附麗，應併予
    駁回；又本件事證已臻明確，兩造其餘攻擊、防禦方法及舉
    證，經本院審酌後，均核與判決結果不生影響，爰不一一論
    列，併此敘明。
據上論結，本件原告之訴為無理由，依民事訴訟法第78條，判決
如主文。
中　　華　　民　　國　　94　　年　　7　　月   27      日
                            民事第一庭
                            法    　官　吳俊螢
以上正本係照原本作成。
如對判決上訴，應於判決書送達後二十日內向本院提出上訴狀（
須附繕本）。
中　　華　　民　　國　　94　　年　　7　　月   28      日
                              書記官    林文斌
